---
title: "PEC3 Storytelling: Impacto de las decisiones de los huéspedes"
author: "Imanol Pérez Fernández"
date: "`r Sys.Date()`"
output: 
  html_document:
    runtime: shiny
    toc: true
    toc_float: true
    number_sections: true
    self_contained: false
css: styles.css
editor_options: 
  chunk_output_type: inline
---

```{r setup, include=FALSE}
knitr::opts_chunk$set(echo = TRUE)
library(rsconnect)
library(shiny)
library(dplyr)
library(ggplot2)
library(ggbeeswarm)
library(ggstream)
library(plotly)
library(treemapify)
library(tidyr)
library(ggforce)
library(networkD3)
library(circlize)

rsconnect::setAccountInfo(name='ipf97', 
                          token='703446891E1F9AB8ADC6D6C463BD1B08', 
                          secret='XfL+1yFMiDZASifGjyYIAc9XHd/4L3xZCMrkTKFC')
```
## Datos

```{r}
library(readr)
hotel_bookings_1 <- read_csv("hotel_bookings_1.csv")
```
## Introducción

Este análisis explora patrones en reservas hoteleras basados en datos de un hotel urbano y un resort. Utilizamos diversas técnicas de visualización para revelar insights sobre cancelaciones, patrones estacionales y comportamiento del cliente.

## Dos mundos, una historia

```{r}
# Crear los datos de treemap
treemap_data_city <- hotel_bookings_1 %>%
  filter(hotel == "City Hotel") %>%
  group_by(market_segment) %>%
  summarise(reservations = n()) %>%
  ungroup()

treemap_data_resort <- hotel_bookings_1 %>%
  filter(hotel == "Resort Hotel") %>%
  group_by(market_segment) %>%
  summarise(reservations = n()) %>%
  ungroup()

# Interfaz del filtro
selectInput("hotel_type", "Selecciona el tipo de hotel:", 
            choices = c("City Hotel", "Resort Hotel"), selected = "City Hotel")

# Renderizado del Treemap
renderPlot({
  if (input$hotel_type == "City Hotel") {
    treemap_data <- treemap_data_city
  } else {
    treemap_data <- treemap_data_resort
  }
  
  ggplot(treemap_data, aes(area = reservations, fill = market_segment, 
                           label = paste(market_segment, "\n", reservations))) +
    geom_treemap() +
    geom_treemap_text(colour = "white", place = "centre", grow = TRUE) +
    labs(
      title = paste("Distribución de reservas:", input$hotel_type),
      subtitle = "Segmentos de mercado por tipo de hotel"
    ) +
    theme_minimal()
})
```

En el sector hotelero, coexisten dos mundos distintos: los City Hotels, dominados por viajeros urbanos que prefieren plataformas digitales como Online TA (32,475 reservas), y los Resort Hotels, enfocados en experiencias de ocio y planificación anticipada, con una distribución más equilibrada entre Online TA (16,003), Offline TA/TO (7,004) y Direct (5,966). Mientras los City Hotels destacan en segmentos corporativos y grupos con alta dependencia de canales digitales, los Resort Hotels priorizan una experiencia personalizada y grupal para eventos y vacaciones. Estas diferencias reflejan cómo cada tipo de hotel adapta su estrategia a las necesidades de sus huéspedes, ofreciendo enfoques complementarios en un mercado diverso y dinámico.

## El fantasma de las cancelaciones

```{r}
# Interfaz de usuario
ui <- fluidPage(
  titlePanel("Densidad de Cancelaciones por tipo de hotel"),
  sidebarLayout(
    sidebarPanel(
      selectInput(
        "hotel_filter",
        "Selecciona el tipo de hotel:",
        choices = unique(hotel_bookings_1$hotel),
        selected = unique(hotel_bookings_1$hotel)[1]
      )
    ),
    mainPanel(
      plotOutput("cancel_plot", height = "600px")
    )
  )
)

# Lógica del servidor
server <- function(input, output) {
  output$cancel_plot <- renderPlot({
    # Filtrar los datos según el tipo de hotel seleccionado
    cancel_data <- hotel_bookings_1 %>%
      filter(is_canceled == 1, hotel == input$hotel_filter)
    
    # Crear el gráfico de densidad de cancelaciones
    ggplot(cancel_data, aes(y = deposit_type, x = lead_time, color = market_segment)) +
      geom_beeswarm(alpha = 0.6, size = 2) +
      labs(
        title = paste("Densidad de Cancelaciones según tipo de depósito y segmento -", input$hotel_filter),
        x = "Tiempo anticipado en Días", 
        y = "Tipo de depósito"
      ) +
      theme_minimal() +
      theme(
        legend.position = "bottom",
        axis.text.y = element_text(angle = 45, hjust = 1)
      ) +
      scale_y_discrete(expand = expansion(mult = c(0.2, 0.2)))
  })
}

# Ejecutar la aplicación
shinyApp(ui = ui, server = server)
```

El Fantasma de las Cancelaciones representa uno de los mayores retos en la gestión hotelera. Los datos revelan que los segmentos Online TA y Offline TA/TO concentran la mayor densidad de cancelaciones tanto en City Hotels como en Resort Hotels, siendo particularmente sensibles las reservas con depósitos Refundable. En los City Hotels, el lead time (tiempo anticipado) tiende a ser más largo, lo que aumenta la incertidumbre y dificulta cubrir habitaciones canceladas. Por otro lado, los Resort Hotels, con menos reservas totales, enfrentan cancelaciones significativas en Groups, reflejando la volatilidad de los planes grupales. Las políticas de depósito No Refund logran mitigar este problema, aunque podrían disuadir a ciertos segmentos de mercado. Este análisis destaca la necesidad de equilibrar flexibilidad y seguridad financiera para reducir el impacto de las cancelaciones, un desafío constante en ambos mundos hoteleros.

## El cliente invisible

```{r}
# Preparar los datos iniciales
revenue_data <- hotel_bookings_1 %>%
  filter(!is.na(country), !is.na(RevenueLost)) %>%  # Eliminar valores faltantes
  group_by(country, hotel) %>%
  summarise(
    total_revenue_lost = sum(RevenueLost, na.rm = TRUE),  # Ingresos totales perdidos por país y tipo de hotel
    avg_revenue_lost = mean(RevenueLost, na.rm = TRUE),  # Promedio de ingresos perdidos
    .groups = "drop"
  )

# Interfaz de usuario
ui <- fluidPage(
  titlePanel("Impacto de las Cancelaciones: Ingresos Perdidos por País"),
  sidebarLayout(
    sidebarPanel(
      selectInput(
        "hotel_filter",
        "Selecciona el tipo de hotel:",
        choices = c("Todos", unique(revenue_data$hotel)),
        selected = "Todos"
      )
    ),
    mainPanel(
      plotlyOutput("revenue_map", height = "600px")
    )
  )
)

# Lógica del servidor
server <- function(input, output) {
  output$revenue_map <- renderPlotly({
    # Filtrar los datos según el tipo de hotel seleccionado
    filtered_data <- revenue_data %>%
      filter(hotel == input$hotel_filter | input$hotel_filter == "Todos")
    
    # Crear el mapa interactivo
    plot_ly(
      data = filtered_data,
      type = "choropleth",
      locations = ~country,                     # Código del país
      z = ~total_revenue_lost,                  # Ingresos totales perdidos
      text = ~paste(
        "País:", country,
        "<br>Ingresos Perdidos Totales: $", round(total_revenue_lost, 2),
        "<br>Ingresos Perdidos Promedio: $", round(avg_revenue_lost, 2)
      ),                                        # Tooltip dinámico
      colorscale = "Reds",                      # Escala de colores
      marker = list(line = list(color = "black", width = 0.5)),
      colorbar = list(title = "Ingresos Perdidos ($)")
    ) %>%
      layout(
        title = paste("Ingresos Perdidos por País -", ifelse(input$hotel_filter == "Todos", "Todos los Hoteles", input$hotel_filter)),
        geo = list(
          projection = list(type = "natural earth"),
          showframe = FALSE,
          showcoastlines = TRUE
        )
      )
  })
}

# Ejecutar la aplicación
shinyApp(ui = ui, server = server)
```

El Cliente Invisible representa el impacto de las cancelaciones internacionales en los ingresos hoteleros. En los City Hotels, los mercados europeos generan pérdidas que superan los 5 millones de dólares, reflejando la dependencia de estos hoteles de viajeros de negocios y turismo urbano. Por otro lado, los Resort Hotels muestran un impacto más distribuido, con pérdidas de hasta 3 millones de dólares, principalmente asociadas a viajes grupales y reservas anticipadas. Este fenómeno destaca cómo las cancelaciones afectan de manera diferenciada a ambos tipos de hoteles: mientras los City Hotels enfrentan la alta rotación de viajeros, los Resort Hotels sufren la volatilidad de las reservas a largo plazo. Estas dinámicas resaltan la necesidad de políticas de depósito y estrategias adaptadas para minimizar el impacto del "cliente invisible".

## Las estaciones del turismo

```{r}
# Preparar los datos en formato largo
violins_data <- hotel_bookings_1 %>%
  mutate(TotalStay = stays_in_weekend_nights + stays_in_week_nights) %>%
  select(Season, adr, TotalStay, hotel) %>%             # Seleccionar columnas necesarias
  pivot_longer(
    cols = c("adr", "TotalStay"),
    names_to = "metric",
    values_to = "value"
  )

# Asegurar el orden correcto de las estaciones
violins_data$Season <- factor(
  violins_data$Season,
  levels = c("Winter", "Spring", "Summer", "Autumn"),
  ordered = TRUE
)

# Interfaz de usuario
ui <- fluidPage(
  titlePanel("Distribución de ADR y TotalStay por Estación"),
  sidebarLayout(
    sidebarPanel(
      selectInput(
        "hotel_filter",
        "Selecciona el tipo de hotel:",
        choices = c("Todos", unique(violins_data$hotel)),
        selected = "Todos"
      )
    ),
    mainPanel(
      plotlyOutput("violin_plot", height = "600px")
    )
  )
)

# Lógica del servidor
server <- function(input, output) {
  output$violin_plot <- renderPlotly({
    # Filtrar los datos según el tipo de hotel seleccionado
    filtered_data <- violins_data %>%
      filter(hotel == input$hotel_filter | input$hotel_filter == "Todos")
    
    # Crear el gráfico interactivo
    plot_ly(
      data = filtered_data,
      x = ~Season,                    # Eje X: Estaciones
      y = ~value,                     # Eje Y: Valores de las métricas
      split = ~metric,                # Métrica para dividir por violines
      type = "violin",                # Tipo: violín
      box = list(visible = TRUE),     # Mostrar boxplot
      meanline = list(visible = TRUE),# Línea de media
      points = "all",                 # Mostrar todos los puntos
      color = ~interaction(metric, Season),  # Colorear por métrica y estación
      colors = c("adr.Winter" = "#377eb8", "TotalStay.Winter" = "#e41a1c",
                 "adr.Spring" = "#4daf4a", "TotalStay.Spring" = "#984ea3",
                 "adr.Summer" = "#ff7f00", "TotalStay.Summer" = "#ffff33",
                 "adr.Autumn" = "#a65628", "TotalStay.Autumn" = "#f781bf"
      )
    ) %>%
      layout(
        title = paste("Distribución de ADR y TotalStay por Estación -", input$hotel_filter),
        xaxis = list(title = "Estación del Año"),
        yaxis = list(title = "Valor"),
        legend = list(title = list(text = "Métrica y Estación"))
      )
  })
}

# Ejecutar la aplicación
shinyApp(ui = ui, server = server)
```
Las Estaciones del Turismo reflejan cómo la demanda hotelera y los ingresos diarios promedio (ADR) varían a lo largo del año, dependiendo del tipo de hotel y la temporada. En los Resort Hotels, el verano destaca como la temporada de mayor actividad, con un ADR más alto y una duración de estancia significativamente mayor, mientras que el otoño muestra una caída tanto en tarifas como en estadías, sugiriendo una disminución en la demanda turística. En contraste, los City Hotels presentan una dinámica más estable entre estaciones, con un ADR competitivo en ambas temporadas y estadías ligeramente más cortas, adaptadas a un público más urbano y de negocios. Estas diferencias resaltan la estacionalidad como un factor clave en la planificación estratégica, donde los Resort Hotels aprovechan las vacaciones de verano, y los City Hotels mantienen un flujo más constante de huéspedes. La capacidad de gestionar estas variaciones es crucial para maximizar ingresos y optimizar recursos.

## Camino hacia la personalización

```{r}
# Interfaz de usuario
ui <- fluidPage(
  titlePanel("Impacto de solicitudes especiales en ADR por tipo de hotel"),
  sidebarLayout(
    sidebarPanel(
      selectInput(
        "hotel_filter",
        "Selecciona el tipo de hotel:",
        choices = unique(hotel_bookings_1$hotel),  
        selected = unique(hotel_bookings_1$hotel)[1]
      )
    ),
    mainPanel(
      plotOutput("bubble_plot", height = "700px")
    )
  )
)

# Lógica del servidor
server <- function(input, output) {
  output$bubble_plot <- renderPlot({
    # Filtrar los datos según el tipo de hotel seleccionado
    filtered_data <- hotel_bookings_1 %>%
      filter(hotel == input$hotel_filter) %>%
      group_by(total_of_special_requests, stays_in_week_nights) %>%
      summarise(avg_adr = mean(adr), .groups = "drop")
    
    # Crear el gráfico de burbujas
    ggplot(filtered_data, aes(x = stays_in_week_nights, y = avg_adr, size = total_of_special_requests)) +
      geom_point(alpha = 0.7, color = "steelblue") +
      scale_size_continuous(range = c(3, 15)) +
      labs(
        title = paste("Impacto de solicitudes especiales en ADR -", input$hotel_filter),
        x = "Estancias entre semana (Noches)",
        y = "ADR Promedio",
        size = "Solicitudes especiales"
      ) +
      theme_minimal()
  })
}

# Ejecutar la aplicación
shinyApp(ui = ui, server = server)
```
El análisis "Camino hacia la personalización" revela cómo las solicitudes especiales influyen en las tarifas promedio (ADR) y las estancias en diferentes tipos de hoteles. Los resultados muestran que los Resort Hotels tienen mayor variabilidad en tarifas, con un ADR que puede superar los 200 cuando los clientes realizan múltiples solicitudes especiales, lo que refleja un enfoque en experiencias personalizadas y de alto valor agregado. En contraste, los City Hotels tienen un comportamiento más contenido, con un ADR promedio que raramente supera los 150, evidenciando un enfoque más funcional y orientado a estancias más cortas.

El tamaño de las burbujas indica el número de solicitudes especiales, revelando que la mayoría de los clientes optan por pocas personalizaciones, aunque en los Resorts hay una ligera tendencia hacia más solicitudes. Las estancias más largas están asociadas a menos solicitudes, destacando que las experiencias personalizadas suelen concentrarse en visitas breves. Este análisis subraya cómo la personalización no solo define el precio sino también el tipo de experiencia buscada, distinguiendo claramente las expectativas entre hoteles urbanos y resorts.

## Conclusiones

* **Segmentación diferenciada:** los City Hotels deben fortalecer su posición en mercados corporativos y de corto plazo, mientras que los Resort Hotels deben enfocarse en maximizar las experiencias de ocio y las personalizaciones, que generan altos ingresos.

* **Gestión de cancelaciones:** la dependencia de ciertos segmentos, como las agencias en línea, expone a ambos tipos de hoteles a altos niveles de cancelación. Políticas más estrictas de depósitos no reembolsables y estrategias para fidelizar clientes recurrentes pueden reducir este impacto.

* **Importancia de los mercados internacionales:** la mayoría de los ingresos perdidos provienen de países clave. Diseñar promociones adaptadas a estos mercados y fomentar programas de fidelidad puede ayudar a mitigar riesgos.

* **Estrategias estacionales:** el verano sigue siendo la temporada de mayor rentabilidad. Promociones dirigidas al otoño podrían equilibrar la ocupación y los ingresos en períodos bajos.

* **Valor de la personalización:** aunque las solicitudes especiales no son la norma, su impacto en los ingresos es significativo, especialmente en los resorts. Este enfoque debe incentivarse con ofertas exclusivas y paquetes personalizados.

En síntesis, la coexistencia de "dos mundos" dentro del turismo exige estrategias adaptadas a las diferencias de cada segmento, maximizando las oportunidades de personalización, estacionalidad y mercado global, mientras se enfrentan desafíos estructurales como las cancelaciones.