---
title: "PEC3 Storytelling: Impacto de las decisiones de los huéspedes"
author: "Imanol Pérez Fernández"
date: "`r Sys.Date()`"
output: 
  html_document:
    runtime: shiny
    toc: true
    toc_float: true
    number_sections: true
    self_contained: false
css: styles.css
editor_options: 
  chunk_output_type: inline
---

```{r setup, include=FALSE}
knitr::opts_chunk$set(echo = TRUE)
library(rsconnect)
library(shiny)
library(dplyr)
library(ggplot2)
library(ggbeeswarm)
library(ggstream)
library(plotly)
library(treemapify)
library(tidyr)
library(ggforce)
library(networkD3)
library(circlize)

rsconnect::setAccountInfo(name='ipf97', 
                          token='703446891E1F9AB8ADC6D6C463BD1B08', 
                          secret='XfL+1yFMiDZASifGjyYIAc9XHd/4L3xZCMrkTKFC')
```
# Datos

```{r}
library(readr)
hotel_bookings_1 <- read_csv("hotel_bookings_1.csv")
```
# Introducción

Este análisis explora patrones en reservas hoteleras basados en datos de un hotel urbano en Lisboa y un resort en la región del Algarve. Utilizamos diversas técnicas de visualización para revelar insights sobre cancelaciones, patrones estacionales y comportamiento del cliente.

# Dos mundos, una historia

```{r}
# Interfaz de usuario
ui <- fluidPage(
  titlePanel("Distribución de reservas por segmento de mercado"),
  sidebarLayout(
    sidebarPanel(
      selectInput(
        "hotel_type",
        "Selecciona el tipo de hotel:",
        choices = c("City Hotel", "Resort Hotel"),
        selected = "City Hotel"
      )
    ),
    mainPanel(
      plotOutput("treemap_plot", height = "600px")
    )
  )
)

# Lógica del servidor
server <- function(input, output) {
  # Preparar los datos de treemap
  treemap_data_city <- hotel_bookings_1 %>%
    filter(hotel == "City Hotel") %>%
    group_by(market_segment) %>%
    summarise(reservations = n(), .groups = "drop")
  
  treemap_data_resort <- hotel_bookings_1 %>%
    filter(hotel == "Resort Hotel") %>%
    group_by(market_segment) %>%
    summarise(reservations = n(), .groups = "drop")
  
  # Renderizar el treemap
  output$treemap_plot <- renderPlot({
    # Seleccionar datos según el tipo de hotel elegido
    treemap_data <- if (input$hotel_type == "City Hotel") {
      treemap_data_city
    } else {
      treemap_data_resort
    }
    
    # Crear el gráfico de treemap
    ggplot(treemap_data, aes(
      area = reservations,
      fill = market_segment,
      label = paste(market_segment, "\n", reservations)
    )) +
      geom_treemap() +
      geom_treemap_text(colour = "white", place = "centre", grow = TRUE) +
      labs(
        title = paste("Distribución de reservas:", input$hotel_type),
        subtitle = "Segmentos de mercado por tipo de hotel"
      ) +
      theme_minimal()
  })
}

# Ejecutar la aplicación
shinyApp(ui = ui, server = server)
```

En este caso de estudio hotelero, dos tipos de alojamientos: City Hotel, dominados por viajeros urbanos que prefieren plataformas digitales como OTAs (Online Travel Agencies) (32475 reservas), y los Resort Hotels, enfocados en experiencias de ocio y planificación anticipada, con una distribución más equilibrada entre OTAs (16003), Offline TA/TO (7004) y Direct (5966). Mientras el City Hotel destacan en segmentos corporativos y grupos con alta dependencia de canales digitales, el Resort Hotel prioriza una experiencia personalizada y grupal para eventos y vacaciones. Estas diferencias reflejan cómo cada tipo de hotel adapta su estrategia a las necesidades de sus huéspedes.

# El fantasma de las cancelaciones

```{r}
# Interfaz de usuario
ui <- fluidPage(
  titlePanel("Densidad de cancelaciones por tipo de hotel"),
  sidebarLayout(
    sidebarPanel(
      selectInput(
        "hotel_filter",
        "Selecciona el tipo de hotel:",
        choices = unique(hotel_bookings_1$hotel),
        selected = unique(hotel_bookings_1$hotel)[1]
      )
    ),
    mainPanel(
      plotOutput("cancel_plot", height = "600px")
    )
  )
)

# Lógica del servidor
server <- function(input, output) {
  output$cancel_plot <- renderPlot({
    # Filtrar los datos según el tipo de hotel seleccionado
    cancel_data <- hotel_bookings_1 %>%
      filter(is_canceled == 1, hotel == input$hotel_filter)
    
    # Crear el gráfico de densidad de cancelaciones
    ggplot(cancel_data, aes(y = deposit_type, x = lead_time, 
                            color = market_segment)) +
      geom_beeswarm(alpha = 0.6, size = 2) +
      labs(
        title = 
          paste("Por depósito, segmento de mercado y tiempo de cancelación", 
                input$hotel_filter),
        x = "Tiempo anticipado en días", 
        y = "Tipo de depósito"
      ) +
      theme_minimal() +
      theme(
        legend.position = "bottom",
        axis.text.y = element_text(angle = 45, hjust = 1)
      ) +
      scale_y_discrete(expand = expansion(mult = c(0.2, 0.2)))
  })
}

# Ejecutar la aplicación
shinyApp(ui = ui, server = server)
```

El Fantasma de las Cancelaciones representa uno de los mayores retos en la gestión hotelera. Los datos revelan que los segmentos OTAs y Offline TA/TO concentran la mayor densidad de cancelaciones tanto en City Hotel como en Resort Hotel, siendo particularmente sensibles las reservas con depósitos Refundable. En City Hotels, el lead time (tiempo anticipado) tiende a ser más largo, lo que aumenta la incertidumbre y dificulta cubrir habitaciones canceladas. Por otro lado, Resort Hotels, con menos reservas totales, enfrentan cancelaciones significativas en Groups, reflejando la volatilidad de los planes grupales. Las políticas de depósito No Refund logran mitigar este problema, aunque podrían disuadir a ciertos segmentos de mercado. Este análisis destaca la necesidad de equilibrar flexibilidad y seguridad financiera para reducir el impacto de las cancelaciones, un desafío constante en ambos tipos hotel.

# El cliente invisible

```{r}
# Preparar los datos iniciales
revenue_data <- hotel_bookings_1 %>%
  filter(!is.na(country), !is.na(RevenueLost)) %>%  
  group_by(country, hotel) %>%
  summarise(
    total_revenue_lost = sum(RevenueLost, na.rm = TRUE),  
    avg_revenue_lost = mean(RevenueLost, na.rm = TRUE),  
    .groups = "drop"
  )

# Interfaz de usuario
ui <- fluidPage(
  titlePanel("Impacto de las cancelaciones: ingresos perdidos por país de origen"),
  sidebarLayout(
    sidebarPanel(
      selectInput(
        "hotel_filter",
        "Selecciona el tipo de hotel:",
        choices = c("Todos", unique(revenue_data$hotel)),
        selected = "Todos"
      )
    ),
    mainPanel(
      plotlyOutput("revenue_map", height = "600px")
    )
  )
)

# Lógica del servidor
server <- function(input, output) {
  output$revenue_map <- renderPlotly({
    # Filtrar los datos según el tipo de hotel seleccionado
    filtered_data <- revenue_data %>%
      filter(hotel == input$hotel_filter | input$hotel_filter == "Todos")
    
    # Crear el mapa interactivo
    plot_ly(
      data = filtered_data,
      type = "choropleth",
      locations = ~country,                     
      z = ~total_revenue_lost,                
      text = ~paste(
        "País:", country,
        "<br>Ingresos perdidos totales: €", round(total_revenue_lost, 2),
        "<br>Ingresos perdidos promedio: €", round(avg_revenue_lost, 2)
      ),                                        
      colorscale = "Reds",                      
      marker = list(line = list(color = "black", width = 0.5)),
      colorbar = list(title = "Ingresos perdidos (€)")
    ) %>%
      layout(
        title = paste("Ingresos perdidos por país -", 
                      ifelse(input$hotel_filter == "Todos", "Todos", 
                             input$hotel_filter)),
        geo = list(
          projection = list(type = "natural earth"),
          showframe = FALSE,
          showcoastlines = TRUE
        )
      )
  })
}

# Ejecutar la aplicación
shinyApp(ui = ui, server = server)
```

El Cliente Invisible representa el impacto de las cancelaciones segun el pais de procedencia del cliente en los ingresos hoteleros. En City Hotels, los mercados europeos generan pérdidas que superan los 5 millones de euros, reflejando la dependencia de estos hoteles de viajeros de negocios y turismo urbano. Por otro lado, Resort Hotel muestra un impacto más distribuido, con pérdidas de hasta 3 millones de euros, principalmente asociadas a viajes grupales y reservas anticipadas. Este fenómeno destaca cómo las cancelaciones afectan de manera diferenciada a ambos tipos de hoteles: mientras City Hotels enfrentan la alta rotación de viajeros, Resort Hotels sufre la volatilidad de las reservas a largo plazo. Estas dinámicas resaltan la necesidad de políticas de depósito y estrategias adaptadas para minimizar este impacto.

# Las estaciones del turismo

```{r}
# Preparar los datos en formato largo
violins_data <- hotel_bookings_1 %>%
  mutate(TotalStay = stays_in_weekend_nights + stays_in_week_nights) %>%
  select(Season, adr, TotalStay, hotel) %>%             
  pivot_longer(
    cols = c("adr", "TotalStay"),
    names_to = "metric",
    values_to = "value"
  )

# Asegurar el orden correcto de las estaciones
violins_data$Season <- factor(
  violins_data$Season,
  levels = c("Winter", "Spring", "Summer", "Autumn"),
  ordered = TRUE
)

# Interfaz de usuario
ui <- fluidPage(
  titlePanel("Distribución de ADR y pernoctaciones/estancias por estación"),
  sidebarLayout(
    sidebarPanel(
      selectInput(
        "hotel_filter",
        "Selecciona el tipo de hotel:",
        choices = c("Todos", unique(violins_data$hotel)),
        selected = "Todos"
      )
    ),
    mainPanel(
      plotlyOutput("violin_plot", height = "600px")
    )
  )
)

# Lógica del servidor
server <- function(input, output) {
  output$violin_plot <- renderPlotly({
    # Filtrar los datos según el tipo de hotel seleccionado
    filtered_data <- violins_data %>%
      filter(hotel == input$hotel_filter | input$hotel_filter == "Todos")
    
    # Crear el gráfico interactivo
    plot_ly(
      data = filtered_data,
      x = ~Season,                    # Eje X: Estaciones
      y = ~value,                     # Eje Y: Valores de las métricas
      split = ~metric,                # Métrica para dividir por violines
      type = "violin",                # Tipo: violín
      box = list(visible = TRUE),     # Mostrar boxplot
      meanline = list(visible = TRUE),# Línea de media
      points = "all",                 # Mostrar todos los puntos
      color = ~interaction(metric, Season),  # Colorear por métrica y estación
      colors = c("adr.Winter" = "#377eb8", "TotalStay.Winter" = "#e41a1c",
                 "adr.Spring" = "#4daf4a", "TotalStay.Spring" = "#984ea3",
                 "adr.Summer" = "#ff7f00", "TotalStay.Summer" = "#ffff33",
                 "adr.Autumn" = "#a65628", "TotalStay.Autumn" = "#f781bf"
      )
    ) %>%
      layout(
        title = paste("Distribución de ADR y pernoctaciones/stancias por estación -", 
                      input$hotel_filter),
        xaxis = list(title = "Estación del año"),
        yaxis = list(title = "Valor"),
        legend = list(title = list(text = "Métrica y Estación"))
      )
  })
}

# Ejecutar la aplicación
shinyApp(ui = ui, server = server)
```
Las Estaciones del Turismo reflejan cómo la demanda hotelera y los ingresos diarios promedio (ADR) varían a lo largo del año, dependiendo del tipo de hotel y la temporada. En Resort Hotel, el verano destaca como la temporada de mayor actividad, con un ADR más alto y una duración de estancia significativamente mayor, mientras que el otoño muestra una caída tanto en tarifas como en estadías, sugiriendo una disminución en la demanda turística. En contraste, City Hotel presenta una dinámica más estable entre estaciones, con un ADR competitivo en ambas temporadas y estadías ligeramente más cortas, adaptadas a un público más urbano y de negocios. Estas diferencias resaltan la estacionalidad como un factor clave en la planificación estratégica, Resort Hotel aprovecha las vacaciones de verano, y City Hotel mantiene un flujo más constante de clientes. La capacidad de gestionar estas variaciones es necesaria para maximizar ingresos y optimizar recursos.

# Camino hacia la personalización

```{r}
# Interfaz de usuario
ui <- fluidPage(
  titlePanel("Impacto de solicitudes especiales en ADR por tipo de hotel"),
  sidebarLayout(
    sidebarPanel(
      selectInput(
        "hotel_filter",
        "Selecciona el tipo de hotel:",
        choices = unique(hotel_bookings_1$hotel),  
        selected = unique(hotel_bookings_1$hotel)[1]
      )
    ),
    mainPanel(
      plotOutput("bubble_plot", height = "700px")
    )
  )
)

# Lógica del servidor
server <- function(input, output) {
  output$bubble_plot <- renderPlot({
    # Filtrar los datos según el tipo de hotel seleccionado
    filtered_data <- hotel_bookings_1 %>%
      filter(hotel == input$hotel_filter) %>%
      group_by(total_of_special_requests, stays_in_week_nights) %>%
      summarise(avg_adr = mean(adr), .groups = "drop")
    
    # Crear el gráfico de burbujas
    ggplot(filtered_data, aes(x = stays_in_week_nights, y = avg_adr, 
                              size = total_of_special_requests)) +
      geom_point(alpha = 0.7, color = "steelblue") +
      scale_size_continuous(range = c(3, 15)) +
      labs(
        title = paste("Impacto de solicitudes especiales en ADR -", 
                      input$hotel_filter),
        x = "Estancias entre semana (Noches)",
        y = "ADR Promedio",
        size = "Solicitudes especiales"
      ) +
      theme_minimal()
  })
}

# Ejecutar la aplicación
shinyApp(ui = ui, server = server)
```
El análisis Camino hacia la personalización revela cómo las solicitudes especiales influyen en ADR y las estancias en los dos tipos de hotel. Los resultados muestran que en Resort Hotel tienen mayor variabilidad en tarifas, con un ADR que puede superar los 200€ cuando los clientes realizan múltiples solicitudes especiales, lo que refleja un enfoque en experiencias personalizadas y de alto valor agregado. En contraste, en City Hotels tienen un comportamiento más contenido, con un ADR promedio que raramente supera los 150€, evidenciando un enfoque más funcional y orientado a estancias más cortas.

El tamaño de las burbujas indica el número de solicitudes especiales, revelando que la mayoría de los clientes optan por pocas personalizaciones, aunque en Resort Hotel hay una ligera tendencia hacia más solicitudes. Las estancias más largas están asociadas a menos solicitudes, destacando que las experiencias personalizadas suelen concentrarse en visitas breves. Este análisis destaca cómo la personalización no solo define el precio sino también el tipo de experiencia buscada, distinguiendo claramente las expectativas entre hotel urbano y resort.

# Conclusiones

* **Segmentación diferenciada:** City Hotel debe fortalecer su posición en mercados corporativos y de corto plazo, mientras que Resort Hotel debe enfocarse en maximizar las experiencias de ocio y las personalizaciones, que generan altos ingresos.

* **Gestión de cancelaciones:** la dependencia de ciertos segmentos, como las agencias en línea, expone a ambos tipos de hotel a altos niveles de cancelación. Políticas más estrictas de depósitos no reembolsables y estrategias para fidelizar clientes recurrentes pueden reducir este impacto.

* **Importancia de los mercados internacionales:** la mayoría de los ingresos perdidos provienen de países clave. Diseñar promociones adaptadas a estos mercados y fomentar programas de fidelidad puede ayudar a mitigar riesgos.

* **Estrategias estacionales:** el verano sigue siendo la temporada de mayor rentabilidad. Promociones dirigidas al otoño podrían equilibrar la ocupación y los ingresos en períodos bajos.

* **Valor de la personalización:** aunque las solicitudes especiales no son la norma, su impacto en los ingresos es significativo, especialmente en los resorts. Este enfoque debe incentivarse con ofertas exclusivas y paquetes personalizados.

En resumen, la existentencia de *dos mundos* dentro del turismo hotelero exige estrategias adaptadas a las diferencias de cada segmento, maximizando las oportunidades de personalización, estacionalidad y mercado global, mientras se enfrentan desafíos estructurales como las cancelaciones.

# Glosario

* **ADR (Average Daily Rate):** tarifa diaria promedio, métrica clave para medir ingresos por habitación.

* **Cancelaciones:** reservas anuladas antes de la fecha de entrada, afectan ingresos y planificación.

* **Customization:** Personalización en servicios y tarifas, especialmente en resorts.

* **Depósito No Refund:** política de depósito no reembolsable, reduce riesgos de cancelaciones.

* **Estacionalidad:** variación de la demanda hotelera según la temporada del año.

* **Insights:** patrones relevantes extraídos de los datos.

* **Lead Time:** tiempo anticipado entre la reserva y la fecha de llegada.

* **Offline TA/TO:** agencias de viaje tradicionales y operadores turísticos.

* **OTA (Online Travel Agencies):** agencias de viaje en línea, canal principal de reservas.

* **Packages:** ofertas que combinan múltiples servicios para mayor atractivo.

* **Personalización:** ajustes específicos solicitados por clientes en su experiencia hotelera.

* **Refundable:** tipo de depósito con posibilidad de reembolso.

* **Reservas directas:** reservas realizadas sin intermediarios, directamente con el hotel.

* **Retention Programs:** estrategias para fidelizar a clientes y aumentar su recurrencia.

* **Segmentos de mercado:** categorías de clientes basadas en su origen o canal de reserva.