---
title: "PEC3 Storytelling: Impacto de las decisiones de los huéspedes"
author: "Imanol Pérez Fernández"
date: "`r Sys.Date()`"
output:
   html_document:
    toc: true
    toc_depth: 3
    toc_float: true
    number_sections: true
---

```{r setup, include=FALSE}
knitr::opts_chunk$set(echo = TRUE)
```

# Datos

```{r}
library(readr)
hotel_bookings_1 <- read_csv("hotel_bookings_1.csv")
```

# Introducción

Este análisis explora patrones en reservas hoteleras basados en datos de un hotel urbano y un resort. Utilizamos diversas técnicas de visualización para revelar insights sobre cancelaciones, patrones estacionales y comportamiento del cliente.

# Dos mundos, una historia

```{r}
# Cargar las librerías necesarias
library(ggplot2)
library(dplyr)
library(treemapify)

# Preparar los datos iniciales para cada tipo de hotel
treemap_data <- hotel_bookings_1 %>%
  group_by(hotel, market_segment) %>%
  summarise(reservations = n(), .groups = "drop")

# Crear gráficos para cada tipo de hotel
hotels <- unique(treemap_data$hotel)
plots <- lapply(hotels, function(hotel) {
  hotel_data <- treemap_data %>% filter(hotel == hotel)

  ggplot(hotel_data, aes(
    area = reservations,
    fill = market_segment,
    label = paste(market_segment, "\n", reservations)
  )) +
    geom_treemap() +
    geom_treemap_text(colour = "white", place = "centre", grow = TRUE, 
                      reflow = TRUE) +
    labs(
      title = paste("Distribución de Reservas:", hotel),
      subtitle = "Segmentos de mercado por tipo de hotel",
      fill = "Segmento de Mercado"
    ) +
    theme_minimal() +
    theme(
      plot.title = element_text(size = 14, face = "bold"),
      plot.subtitle = element_text(size = 12),
      legend.position = "bottom",
      legend.text = element_text(size = 4),
      legend.title = element_text(size = 8)
    )
})

# Mostrar los gráficos para cada tipo de hotel
for (plot in plots) {
  print(plot)
}
```




En el sector hotelero, coexisten dos mundos distintos: los City Hotels, dominados por viajeros urbanos que prefieren plataformas digitales como Online TA (32475 reservas), y los Resort Hotels, enfocados en experiencias de ocio y planificación anticipada, con una distribución más equilibrada entre Online TA (16003), Offline TA/TO (7004) y Direct (5966). Mientras los City Hotels destacan en segmentos corporativos y grupos con alta dependencia de canales digitales, los Resort Hotels priorizan una experiencia personalizada y grupal para eventos y vacaciones. Estas diferencias reflejan cómo cada tipo de hotel adapta su estrategia a las necesidades de sus huéspedes, ofreciendo enfoques complementarios en un mercado diverso y dinámico.

# El fantasma de las cancelaciones

```{r}
# Cargar las librerías necesarias
library(ggplot2)
library(dplyr)
library(ggbeeswarm)
library(patchwork) 

# Verificar que las columnas utilizadas son del tipo correcto
hotel_bookings_1 <- hotel_bookings_1 %>%
  mutate(
    lead_time = as.numeric(lead_time),
    deposit_type = as.factor(deposit_type),
    market_segment = as.factor(market_segment)
  )

# Preparar los datos para City Hotel
cancel_data_city <- hotel_bookings_1 %>%
  filter(hotel == "City Hotel", is_canceled == 1)

cancel_plot_city <- ggplot(cancel_data_city, aes(
  y = deposit_type, x = lead_time, color = market_segment
)) +
  geom_beeswarm(alpha = 0.6, size = 2) +
  labs(
    title = "Densidad de Cancelaciones: City Hotel",
    subtitle = "Distribución según tipo de depósito y segmento de mercado",
    x = "Tiempo anticipado en Días", 
    y = "Tipo de Depósito"
  ) +
  theme_minimal() +
  theme(
    legend.position = "right",
    legend.text = element_text(size = 9),
    axis.text.y = element_text(angle = 45, hjust = 1, size = 5),
    plot.title = element_text(size = 12),
    plot.subtitle = element_text(size = 12)
  ) +
  scale_y_discrete(expand = expansion(mult = c(0.2, 0.2)))

# Preparar los datos para Resort Hotel
cancel_data_resort <- hotel_bookings_1 %>%
  filter(hotel == "Resort Hotel", is_canceled == 1)

cancel_plot_resort <- ggplot(cancel_data_resort, aes(
  y = deposit_type, x = lead_time, color = market_segment
)) +
  geom_beeswarm(alpha = 0.6, size = 2) +
  labs(
    title = "Densidad de Cancelaciones: Resort Hotel",
    subtitle = "Distribución según tipo de depósito y segmento de mercado",
    x = "Tiempo anticipado en Días", 
    y = "Tipo de Depósito"
  ) +
  theme_minimal() +
  theme(
    legend.position = "right",
    legend.text = element_text(size = 9),
    axis.text.y = element_text(angle = 45, hjust = 1, size = 5),
    plot.title = element_text(size = 12),
    plot.subtitle = element_text(size = 12)
  ) +
  scale_y_discrete(expand = expansion(mult = c(0.2, 0.2)))

# Combinar ambos gráficos usando patchwork
combined_cancel_plot <- cancel_plot_city / cancel_plot_resort + 
  plot_annotation(
    title = "Densidad de Cancelaciones por Tipo de Hotel",
    subtitle = "Comparativa entre City Hotel y Resort Hotel",
    theme = theme(
      plot.title = element_text(size = 16, face = "bold"),
      plot.subtitle = element_text(size = 12)
    )
  )

# Mostrar el gráfico combinado
print(combined_cancel_plot)
```




El Fantasma de las Cancelaciones representa uno de los mayores retos en la gestión hotelera. Los datos revelan que los segmentos Online TA y Offline TA/TO concentran la mayor densidad de cancelaciones tanto en City Hotels como en Resort Hotels, siendo particularmente sensibles las reservas con depósitos Refundable. En los City Hotels, el lead time (tiempo anticipado) tiende a ser más largo, lo que aumenta la incertidumbre y dificulta cubrir habitaciones canceladas. Por otro lado, los Resort Hotels, con menos reservas totales, enfrentan cancelaciones significativas en Groups, reflejando la volatilidad de los planes grupales. Las políticas de depósito No Refund logran mitigar este problema, aunque podrían disuadir a ciertos segmentos de mercado. Este análisis destaca la necesidad de equilibrar flexibilidad y seguridad financiera para reducir el impacto de las cancelaciones, un desafío constante en ambos mundos hoteleros.

# El cliente invisible

```{r}
# Cargar las librerías necesarias
library(ggplot2)
library(dplyr)
library(sf)
library(rnaturalearth)
library(rnaturalearthdata)

# Preparar los datos iniciales
revenue_data <- hotel_bookings_1 %>%
  filter(!is.na(country), !is.na(RevenueLost)) %>%  
  group_by(country, hotel) %>%
  summarise(
    total_revenue_lost = sum(RevenueLost, na.rm = TRUE), 
    avg_revenue_lost = mean(RevenueLost, na.rm = TRUE),  
    .groups = "drop"
  )

# Obtener datos geográficos
world <- ne_countries(scale = "medium", returnclass = "sf")

# Combinar datos geográficos con ingresos perdidos
revenue_data_geo <- world %>%
  left_join(revenue_data, by = c("iso_a3" = "country"))

# Crear gráficos para cada tipo de hotel
hotels <- unique(revenue_data$hotel)
plots <- lapply(hotels, function(hotel) {
  map_data <- revenue_data_geo %>% filter(hotel == hotel)

  ggplot(data = map_data) +
    geom_sf(aes(fill = total_revenue_lost), color = "white", size = 0.2) +
    scale_fill_gradientn(colors = c("#377eb8", "#ff7f00", "#984ea3", "#4daf4a", 
                                    "#ffff33"),
                         na.value = "#d3d3d3",
                         breaks = scales::pretty_breaks(n = 5),
                         labels = scales::comma) +
    labs(
      title = paste("Ingresos perdidos:", hotel),
      fill = "Ingresos perdidos (€)",
      subtitle = "Distribución geográfica de los ingresos perdidos"
    ) +
    theme_minimal() +
    theme(
      plot.title = element_text(size = 14, face = "bold"),
      plot.subtitle = element_text(size = 12),
      legend.position = "bottom",
      legend.text = element_text(size = 5, angle = 270),
      legend.key.height = unit(0.5, "cm"),  
      legend.key.width = unit(2, "cm"),     
      legend.title = element_text(size = 10)
    )
})

# Mostrar los gráficos para cada tipo de hotel
for (plot in plots) {
  print(plot)
}
```




El Cliente Invisible representa el impacto de las cancelaciones internacionales en los ingresos hoteleros. En los City Hotels, los mercados europeos generan pérdidas que superan los 5 millones de euros, reflejando la dependencia de estos hoteles de viajeros de negocios y turismo urbano. Por otro lado, los Resort Hotels muestran un impacto más distribuido, con pérdidas de hasta 3 millones de euros, principalmente asociadas a viajes grupales y reservas anticipadas. Este fenómeno destaca cómo las cancelaciones afectan de manera diferenciada a ambos tipos de hoteles: mientras los City Hotels enfrentan la alta rotación de viajeros, los Resort Hotels sufren la volatilidad de las reservas a largo plazo. Estas dinámicas resaltan la necesidad de políticas de depósito y estrategias adaptadas para minimizar el impacto del "cliente invisible".

# Las estacuines del turismo

```{r}
# Cargar las librerías necesarias
library(ggplot2)
library(dplyr)
library(tidyr)

# Preparar los datos en formato largo
violins_data <- hotel_bookings_1 %>%
  mutate(TotalStay = stays_in_weekend_nights + stays_in_week_nights) %>%
  select(Season, adr, TotalStay, hotel) %>%             
  pivot_longer(
    cols = c("adr", "TotalStay"),
    names_to = "metric",
    values_to = "value"
  )

# Asegurar el orden correcto de las estaciones
violins_data$Season <- factor(
  violins_data$Season,
  levels = c("Winter", "Spring", "Summer", "Autumn"),
  ordered = TRUE
)

# Crear los gráficos para cada tipo de hotel
hotels <- unique(violins_data$hotel)
plots <- lapply(hotels, function(hotel) {
  # Filtrar datos por hotel
  hotel_data <- violins_data %>% filter(hotel == hotel)

  # Gráfico para ADR (violín y dispersión)
  violin_plot_adr <- ggplot(hotel_data %>% filter(metric == "adr"), 
                            aes(x = Season, y = value, fill = Season)) +
    geom_violin(trim = FALSE, alpha = 0.6) +
    geom_boxplot(width = 0.1, outlier.shape = NA, alpha = 0.8) +
    labs(
      title = paste("Distribución de ADR por estación -", hotel),
      x = "Estación del año",
      y = "ADR",
      fill = "Estación"
    ) +
    theme_minimal() +
    theme(
      legend.position = "right",
      legend.text = element_text(size = 8),
      plot.title = element_text(size = 12),
      axis.text.y = element_text(size = 9)
    )

  scatter_plot_adr <- ggplot(hotel_data %>% filter(metric == "adr"), 
                             aes(x = Season, y = value)) +
    geom_jitter(width = 0.2, alpha = 0.5, color = "blue") +
    labs(
      title = "Dispersión de ADR por estación",
      x = "Estación del año",
      y = "ADR"
    ) +
    theme_minimal() +
    theme(
      plot.title = element_text(size = 12),
      axis.text.y = element_text(size = 9)
    )

  # Gráfico para TotalStay (violín y dispersión)
  violin_plot_totalstay <- ggplot(hotel_data %>% filter(metric == "TotalStay"), 
                                  aes(x = Season, y = value, fill = Season)) +
    geom_violin(trim = FALSE, alpha = 0.6) +
    geom_boxplot(width = 0.1, outlier.shape = NA, alpha = 0.8) +
    labs(
      title = paste("Distribución de TotalStay por estación -", hotel),
      x = "Estación del Año",
      y = "TotalStay",
      fill = "Estación"
    ) +
    theme_minimal() +
    theme(
      legend.position = "right",
      legend.text = element_text(size = 8),
      plot.title = element_text(size = 12),
      axis.text.y = element_text(size = 9)
    )

  scatter_plot_totalstay <- ggplot(hotel_data %>% filter(metric == "TotalStay"), 
                                   aes(x = Season, y = value)) +
    geom_jitter(width = 0.2, alpha = 0.5, color = "red") +
    labs(
      title = "Dispersión de TotalStay por estación",
      x = "Estación del año",
      y = "TotalStay"
    ) +
    theme_minimal() +
    theme(
      plot.title = element_text(size = 9),
      axis.text.y = element_text(size = 9)
    )

  # Combinar gráficos (violín y dispersión lado a lado)
  combined_adr <- violin_plot_adr + scatter_plot_adr + plot_layout(ncol = 2)
  combined_totalstay <- violin_plot_totalstay + scatter_plot_totalstay + 
    plot_layout(ncol = 2)

  # Combinar ADR y TotalStay uno debajo del otro
  final_plot <- combined_adr / combined_totalstay +
    plot_annotation(title = 
                      paste("Distribución de ADR y TotalStay por estación -", 
                            hotel),
                      subtitle = "Comparativa de métricas por estaciones",
                      theme = theme(
                        plot.title = element_text(size = 16, face = "bold"),
                        plot.subtitle = element_text(size = 12)
                    ))
  return(final_plot)
})

# Mostrar los gráficos para cada hotel
for (plot in plots) {
  print(plot)
}
```
Las Estaciones del Turismo reflejan cómo la demanda hotelera y los ingresos diarios promedio (ADR) varían a lo largo del año, dependiendo del tipo de hotel y la temporada. En los Resort Hotels, el verano destaca como la temporada de mayor actividad, con un ADR más alto y una duración de estancia significativamente mayor, mientras que el otoño muestra una caída tanto en tarifas como en estadías, sugiriendo una disminución en la demanda turística. En contraste, los City Hotels presentan una dinámica más estable entre estaciones, con un ADR competitivo en ambas temporadas y estadías ligeramente más cortas, adaptadas a un público más urbano y de negocios. Estas diferencias resaltan la estacionalidad como un factor clave en la planificación estratégica, donde los Resort Hotels aprovechan las vacaciones de verano, y los City Hotels mantienen un flujo más constante de huéspedes. La capacidad de gestionar estas variaciones es crucial para maximizar ingresos y optimizar recursos.

# Camino hacia la personalización

```{r}
# Cargar las librerías necesarias
library(ggplot2)
library(dplyr)

# Preparar los datos iniciales para cada hotel
data_hotels <- hotel_bookings_1 %>%
  group_by(hotel, total_of_special_requests, stays_in_week_nights) %>%
  summarise(avg_adr = mean(adr), .groups = "drop")

# Crear gráficos para cada hotel
hotels <- unique(data_hotels$hotel)
plots <- lapply(hotels, function(hotel) {
  bubble_data <- data_hotels %>% filter(hotel == hotel)

  ggplot(bubble_data, aes(x = stays_in_week_nights, y = avg_adr, size = total_of_special_requests)) +
    geom_point(alpha = 0.7, color = "steelblue") +
    scale_size_continuous(range = c(3, 15)) +
    labs(
      title = paste("Impacto de solicitudes especiales en ADR -", hotel),
      x = "Estancias entre semana (Noches)",
      y = "ADR Promedio",
      size = "Solicitudes especiales"
    ) +
    theme_minimal() +
    theme(
      plot.margin = margin(10, 10, 10, 10),
      plot.title = element_text(size = 12),
      legend.position = "right",
      legend.text = element_text(size = 8),
      legend.title = element_text(size = 10)
    )
})

# Mostrar los gráficos para cada hotel
for (plot in plots) {
  print(plot)
}
```



El análisis "Camino hacia la personalización" revela cómo las solicitudes especiales influyen en las tarifas promedio (ADR) y las estancias en diferentes tipos de hoteles. Los resultados muestran que los Resort Hotels tienen mayor variabilidad en tarifas, con un ADR que puede superar los 200€ cuando los clientes realizan múltiples solicitudes especiales, lo que refleja un enfoque en experiencias personalizadas y de alto valor agregado. En contraste, los City Hotels tienen un comportamiento más contenido, con un ADR promedio que raramente supera los 150€, evidenciando un enfoque más funcional y orientado a estancias más cortas.

El tamaño de las burbujas indica el número de solicitudes especiales, revelando que la mayoría de los clientes optan por pocas personalizaciones, aunque en los Resorts hay una ligera tendencia hacia más solicitudes. Las estancias más largas están asociadas a menos solicitudes, destacando que las experiencias personalizadas suelen concentrarse en visitas breves. Este análisis subraya cómo la personalización no solo define el precio sino también el tipo de experiencia buscada, distinguiendo claramente las expectativas entre hoteles urbanos y resorts.

# Conclusiones

* **Segmentación diferenciada:** los City Hotels deben fortalecer su posición en mercados corporativos y de corto plazo, mientras que los Resort Hotels deben enfocarse en maximizar las experiencias de ocio y las personalizaciones, que generan altos ingresos.

* **Gestión de cancelaciones:** la dependencia de ciertos segmentos, como las agencias en línea, expone a ambos tipos de hoteles a altos niveles de cancelación. Políticas más estrictas de depósitos no reembolsables y estrategias para fidelizar clientes recurrentes pueden reducir este impacto.

* **Importancia de los mercados internacionales:** la mayoría de los ingresos perdidos provienen de países clave. Diseñar promociones adaptadas a estos mercados y fomentar programas de fidelidad puede ayudar a mitigar riesgos.

* **Estrategias estacionales:** el verano sigue siendo la temporada de mayor rentabilidad. Promociones dirigidas al otoño podrían equilibrar la ocupación y los ingresos en períodos bajos.

* **Valor de la personalización:** aunque las solicitudes especiales no son la norma, su impacto en los ingresos es significativo, especialmente en los resorts. Este enfoque debe incentivarse con ofertas exclusivas y paquetes personalizados.

En síntesis, la coexistencia de "dos mundos" dentro del turismo exige estrategias adaptadas a las diferencias de cada segmento, maximizando las oportunidades de personalización, estacionalidad y mercado global, mientras se enfrentan desafíos estructurales como las cancelaciones.
